【裁判字號】    89,重訴,56
【裁判日期】    890628
【裁判案由】    返還土地
【裁判全文】
臺灣苗栗地方法院民事判決                        八十九年度重訴字第五十六號
    原      告  甲○○
    訴訟代理人  陳淑芬律師
    被      告  乙○○      住台北縣中和市○○路三一四巷三之二號
                丁○○      住.
                丙○○      住台北市○○區○○里○○○鄰○○○○街二三一號
右當事人間請求返還土地事件，本院判決如左：
    主      文
被告乙○○應將坐落苗栗縣頭份鎮○○段九二五地號土地面積０．一五二一九六公頃
全部騰空返還原告。
被告丁○○應將前項土地內如附圖所示綠色部分面積０．０一三六八七公頃之建築物
拆除，並將上開土地返還原告。
被告丙○○應將前項土地內如附圖所示紅色部分面積０．０四二八六八公頃之建築物
拆除，並將上開土地返還原告。
被告丁○○應自民國八十九年三月三日起至返還第二項土地之日止，按月給付原告新
台幣陸仟零貳拾貳元。
被告丙○○應自民國八十九年三月三日起至返還第三項土地之日止，按月給付原告新
台幣壹萬捌仟捌佰陸拾貳元。
原告其餘之訴駁回。
訴訟費用由被告乙○○負擔百分之七十二，被告丁○○負擔百分之六，被告丙○○負
擔百分之二十，餘由原告負擔。
本判決第一項於原告以新臺幣壹仟零肆萬肆仟玖佰拾陸元為被告乙○○供擔保後得
假執行。
本判決第二項於原告以新臺幣玖拾萬參仟參佰肆拾貳元為被告丁○○供擔保後得假執
行。
本判決第三項於原告以新臺幣貳佰捌拾貳萬玖仟貳佰捌拾捌元為被告丙○○供擔保後
得假執行。
原告其餘假執行之聲請駁回。
    事      實
甲、原告方面：
一、聲明：
（一）被告乙○○應將坐落苗栗縣頭份鎮○○段九二五地號土地面積０．一五二一九
      六公頃全部騰空返還原告。
（二）被告丁○○應將前項土地內如附圖所示綠色部分面積０．０一三六八七公頃之
      建築物拆除，並將上開土地返還原告。
（三）被告丙○○應將前項土地內如附圖所示紅色部分面積０．０四二八六八公頃之
      建築物拆除，並將上開土地返還原告。
（四）被告丁○○應給付原告新台幣（下同）十三萬二千四百九十一元及自民國八十
      九年三月十九日起至返還第二項土地之日止，按月給付八千二百九十四元之相
      當租金之損害金。
（五）被告丙○○應給付原告四十一萬四千九百六十三元及自民國八十九年三月十九
      日起至返還第三項土地之日止，按月給付一萬五千八百八十八元之相當租金之
      損害金。
（六）原告願供擔保請准宣告假執行。
二、陳述：
（一）被告乙○○與原告間於民國八十七年三月十六日訂定租賃契約，將原告所有當
      時坐落苗栗縣頭份鎮○○○段五一五之三地號，面積０．一三八０公頃土地出
      租予被告乙○○使用，嗣上開土地於八十八年五月一日後重測，改為同縣中央
      段九二五地號，面積０．一五二一九六公頃。依前開契約書第三條約定：租金
      每個月六萬元；第四條約定：租金應於每月二十日以前繳納，每次應繳一個月
      份，乙方（即被告乙○○）不得藉詞拖延；第八條約定：乙方未經甲方（即原
      告）同意，不得私自將租賃權利全部或一部出借、轉租、頂讓或以其他變相方
      法由他人使用；第十四條則約定：甲乙各方遵守本契約各條項之規定，如有違
      背任何條件時，甲方得隨時解約．．．。
（二）詎料，被告乙○○未經原告同意，將系爭土地自行轉租予被告丁○○，並於如
      附圖所示綠色部分面積０．０一三六八七公頃土地上加以建屋使用，被告乙○○並將如附圖所示紅色部分面積０．０四二八六八公頃土地交由被告丙○○建
      築門牌號碼苗栗縣頭份鎮○○路一六五號房屋使用，顯已違反前開租賃契約之
      約定。
（三）又被告乙○○自八十八年五月欠繳租金二萬元，同年六、七、八月連續三期未
      按期給付每月六萬元之租金，經原告以頭份郵局存證信函予以催告，仍置之不
      理，至今亦未繳納。依前揭契約條款之約定，已構成終止租約之事由，原告主
      張以八十九年二月二十九日訴狀繕本之送達為終止租賃契約之意思表示，請求
      被告乙○○返還系爭土地。
（四）原告係將土地出租予被告乙○○，而非被告丁○○、丙○○二人，是該二人於
      系爭土地上建築房屋加以使用顯屬無權占有，應將所占用土地上之建物拆除，
      並返還占用部分土地予原告；且被告丁○○、丙○○二人係自建築完成日即八
      十七年五月十八日起分別無權占用，而獲得相當於租金之利益，均受有不當得
      利，以被告乙○○每月應付租金六萬元折算，為每平方公尺四十四元，占用期
      間自前開建築完成日起至八十九年三月十九日止，為二十二個月，依其分別占
      用部分面積，請求被告二人給付如聲明第四、五項之相當租金損害金。
三、對被告抗辯之陳述：
    原告之子林正男所開立交由被告丁○○收執之三紙收據中，其中一紙所載「承租
    」二字應屬筆誤，另二紙收據所載「轉交」方為當事人間之真意，原告當時係認
    被告丁○○乃代被告乙○○繳納租金始予收取，並非同意被告丁○○之轉租。
四、證據：提出存證信函影本三份、土地及建物登記簿、調解不成立證明書、土地租
    賃契約書影本各一份、戶籍謄本、地價謄本各一份等件為證。
乙、被告方面：
一、聲明：
（一）被告丁○○部分：請求判決駁回原告之訴。
（二）被告乙○○、丙○○未於言詞辯論期日到場，亦未提出書狀作何聲明或陳述。
二、被告丁○○未於最後言詞辯論期日到場，惟據其前次以書狀提出及言詞陳述略稱
    ：被告丁○○於八十七年十月間以鑽喜企業有限公司（下稱鑽喜公司）名義向被
    告乙○○轉租系爭土地，並經其許可於該轉租土地上建築房屋使用，約定承租期
    限為十年，每月租金六萬元，被告乙○○告知可直接向原告繳租，被告丁○○並
    曾向原告之子林正男繳納八十七年十月及十一月之租金共十二萬元，林正男亦開
    立收據交由被告丁○○收執，足見原告雖未與被告丁○○直接訂定租賃契約，但
    顯已知悉並默示同意被告丁○○轉租該筆土地，應不能據此構成終止租約之事由
    。
三、證據：提出收據影本三紙、支票、建物所有權狀及使用執照影本各一紙等件為證
    。
丙、本院依職權勘驗現場，並函請苗栗縣頭份地政事務所測量後製作複丈成果圖。
    理      由
一、按訴狀送達後，原告不得將原訴變更或追加他訴，但不甚礙被告之防禦及訴訟之
    終結者不在此限，民事訴訟法第二百五十五條第一項第七款定有明文。本件原告
    起訴請求被告三人返還土地，並於其後追加請求被告丁○○、丙○○二人返還相
    當於租金之不當得利損害金，本院認無礙被告之防禦及訴訟之終結，應予准許，
    合先敘明。
二、被告三人受合法通知，未於最後言詞辯論期日到場，查無民事訴訟法第三百八十
    六條各款所列情形，茲依原告之聲請，由其一造辯論而為判決。
三、原告主張：被告乙○○與原告間於八十七年三月十六日訂定租賃契約，將原告所
    有坐落苗栗縣中央段九二五地號，面積０．一五二一九六公頃土地（即重測前苗
    栗縣頭份鎮○○○段五一五之三地號，面積０．一三八０公頃土地）出租予被告
    乙○○使用，依前開契約書第三條約定：租金每個月六萬元；第四條約定：租金
    應於每月二十日以前繳納，每次應繳一個月份，乙方（即被告乙○○）不得藉詞
    拖延；第八條約定：乙方未經甲方（即原告）同意，不得私自將租賃權利全部或
    一部出借、轉租、頂讓或以其他變相方法由他人使用；第十四條則約定：甲乙各
    方遵守本契約各條項之規定，如有違背任何條件時，甲方得隨時解約．．．。詎
    料，被告乙○○未經原告同意，將系爭土地自行轉租予被告丁○○，並於如附圖
    所示綠色部分面積０．０一三六八七公頃土地上加以建屋使用，被告乙○○並將
    如附圖所示紅色部分面積０．０四二八六八公頃土地交由被告丙○○建築門牌號
    碼苗栗縣頭份鎮○○路一六五號房屋使用，顯已違反前開租賃契約之約定。另被
    告乙○○自八十八年五月欠繳租金二萬元，同年六、七、八月連續三期未按期給
    付每月六萬元之租金，經原告以郵局存證信函予以催告，仍置之不理，至今亦未
    繳納。依前揭契約條款之約定，被告乙○○欠繳租金並違約轉租他人，已構成終
    止租約之事由，原告主張以八十九年二月二十九日訴狀繕本之送達為終止租賃契
    約之意思表示，請求被告乙○○返還系爭土地。又原告係將土地出租予被告乙○○，而非被告丁○○、丙○○二人，該二人於系爭土地上建築房屋加以使用顯屬
    無權占有，應將所占用土地上之建物拆除，並返還占用部分土地予原告；且被告
    丁○○、丙○○二人係自建築完成日即八十七年五月十八日起分別無權占用，而
    獲得相當於租金之利益，均受有不當得利，其占用期間自前開建築完成日起至八
    十九年三月十九日止，為二十二個月，爰依其分別占用部分面積，請求被告二人
    給付如聲明第四、五項之相當租金損害金等語。被告丁○○未於最後言詞辯論期
    日到場，惟據其前次以書狀提出及言詞陳述則以：伊於八十七年十月間以鑽喜公
    司名義向被告乙○○轉租系爭土地，並經其許可於該轉租土地上建築房屋使用，
    約定承租期限為十年，每月租金六萬元，被告乙○○告知伊可直接向原告繳租，
    被告丁○○並曾向原告之子林正男繳納八十七年十月及十一月之租金共十二萬元
    ，林正男亦開立收據交由伊收執，足見原告雖未與被告丁○○直接訂定租賃契約
    ，但顯已知悉並默示同意被告丁○○轉租該筆土地，應不能據此構成終止租約之
    事由等語資為抗辯。被告乙○○、丙○○則未於言詞辯論期日到場，亦未提出書
    狀作何聲明或陳述。
四、按所有人對於無權占有或侵奪其所有物者，得請求返還之。對於妨害其所有權者
    ，得請求除去之。有妨害其所有權之虞者，得請求防止之。又承租人租金支付有
    遲延者，出租人得定相當期限，催告承租人支付租金，如承租人於其期限內不為
    支付，出租人得終止契約。另無法律上之原因而受利益，致他人受損害者，應返
    還其利益。雖有法律上之原因，而其後已不存在者，亦同。民法第七百六十七條
    、第四百四十條第一項、第一百七十九條分別定有明文。
五、原告主張與被告乙○○間訂有土地租賃契約，雙方並於契約中約定有租金給付之
    金額及期限，並約明被告乙○○未經原告同意不得私自將租賃權利全部或一部出
    借、轉租、頂讓或以其他變相方法由他人使用，如有違約即構成終止契約事由等
    情，業據其提出前開土地租賃契約書影本乙份為證，並為被告所不爭執，應堪信
    為真實。
六、經查系爭土地如附圖所示綠色部分面積０．０一三六八七公頃、紅色部分面積０
    ．０四二八六八公頃，現由被告丁○○、丙○○二人分別建築房屋加以占有使用
    之事實，業經本院勘驗現場核明無誤，復有原告提出以被告丙○○名義之建物所
    有權狀及使用執照影本各一紙在卷可稽，且為被告丁○○所自認，亦堪信為真實
    。被告丁○○雖辯稱：伊於八十七年十月間以鑽喜公司名義向被告乙○○轉租系
    爭土地，並經其許可於該轉租部分上建築房屋使用，曾向原告之子林正男繳納八
    十七年十月及十一月之租金共十二萬元，林正男亦開立收據交由伊收執，足見原
    告顯已知悉並默示同意伊轉租該筆土地，應不能據此構成終止租約之事由云云，
    惟查：被告丁○○所提由原告之子林正男簽發之三紙收據中，八十七年十二月十
    四日開立之該紙收據內雖載有「茲收到鑽喜機構負責人丁○○先生承租頭份鎮○○路一六五號地租新台幣壹拾貳萬元整．．．」，然嗣後二紙分別於八十八年元
    月二十七日及同年五月十三日簽發之收據內則載為「茲收到鑽喜機構轉交來八十
    七年十二月、八十八年元月地租新台幣壹拾貳萬元正．．．」、「茲收到鑽喜機
    構轉交來八十八年三、四、五月租金壹拾捌萬元正．．．」，原告既於八十八年
    開立之二紙收據內特別書明係收訖被告丁○○以鑽喜公司名義「轉交」之租金，
    足見原告主張其當時之真意係認為被告丁○○代被告乙○○轉交租金，並非同意
    被告乙○○將系爭土地轉租予被告丁○○等情，堪予採信，至前述第一紙於八十
    七年十二月十四日簽發之收據上所載「承租」二字應屬一時筆誤所致，尚難執此
    遽認原告收取租金係對被告乙○○轉租之默示同意；另原告於八十八年九月六日
    及同年月七日分別以頭份郵局第三五八號及新竹樹林頭郵局第二三五號寄發予被
    告乙○○之存證信函內亦表示「足見有轉租他人之嫌，顯然違反租賃契約之關係
    」等語，顯見原告並未同意被告乙○○將系爭土地轉租他人；而被告丁○○亦無
    其他證據方法足資證明原告確曾同意上開轉租行為，被告乙○○、丙○○二人復
    未到庭或提出書狀加以爭執，足認被告乙○○係未經原告同意而將系爭土地分別
    轉租或交由被告丁○○、丙○○二人使用無訛。
七、次查，原告主張被告乙○○自八十八年六月至同年九月欠繳租金計二十萬元，經
    原告以郵局存證信函予以催告仍未獲給付等情，業據其提出八十八年九月六日頭
    份郵局第三五八號、八十八年九月七日新竹樹林頭郵局第二三五號存證信函影本
    各一份在卷可憑，被告乙○○復未到庭或提出書狀加以爭執，堪認原告此部分之
    主張為真實。被告乙○○未經原告同意而將系爭土地轉租他人，復遲延交付租金
    且經催告後仍未繳納，揆諸前揭法條及土地租賃契約之約定，已構成終止租約之
    事由，被告乙○○與原告間之租賃契約倘經終止，被告丁○○與被告乙○○間之
    轉租契約、被告丙○○自被告乙○○所取得之使用權能二者均失所附麗，原告據
    此主張以八十九年二月二十九日訴狀繕本之送達為終止租賃契約之意思表示，請
    求被告丁○○、丙○○分別拆除系爭土地上如附圖綠色及紅色部分之建物，並請
    求被告乙○○返還系爭土地，為有理由，應予准許。
八、原告另主張其未將系爭土地出租予被告丁○○、丙○○二人，該二人於系爭土地
    上建築房屋加以使用應屬無權占有，除拆除前開建物並返還占用部分土地予原告
    外，尚應負擔自建築完成日即八十七年五月十八日起至返還土地之日止所獲得相
    當於租金之不當得利云云，經查：
（一）被告丁○○、丙○○二人於系爭土地上建築房屋占有使用，係分別基於向被告
      乙○○轉租或經其同意而交付使用，該二人之占有係本於與被告乙○○間之轉
      租契約或交付使用之合意，均屬債權行為，基於債權行為之相對性，該被告二
      人對被告乙○○雖有合法占有之權源，然其轉租或使用既未經系爭土地之所有
      人即原告之同意，對原告而言，該被告二人仍屬無權占有，惟原告與被告乙○○間原有租賃契約之存在，被告乙○○以承租人之地位支付對價並使用收益，
      立於出租人地位之原告於前開租賃契約有效期間內即無使用收益之權能，況原
      告於前開租賃契約有效存在之期間內，已因將系爭土地出租予被告乙○○而得
      向其收取租金作為對價，當無自行加以使用收益之權能，原告並未因被告丁○○、丙○○二人之占有使用而受有何等損害，倘許其向該被告二人請求給付相
      當於租金之損害金，原告反因此而獲得雙重租金之利益，顯失公平，是其主張
      依無權占有及不當得利之法律關係請求被告丁○○、丙○○二人給付自建築完
      成之日起至租賃契約終止之日止相當於租金之損害金部分，並無理由，尚難准
      許，應予駁回。
（二）被告乙○○與原告間之租賃契約終止後，被告乙○○已喪失承租人之地位，被
      告乙○○、丁○○、丙○○三人於前開租賃契約終止後之占有即無法律上之原
      因，並致原告受有損害，原告主張被告丁○○、丙○○二人應給付自前開契約
      終止之日即被告乙○○收受書狀送達之八十九年三月三日起至返還占用土地之
      日止相當於租金之損害金部分，以被告乙○○與原告租賃契約所定租金即每月
      六萬元折算系爭土地面積，每平方公尺租金為四十四元（６００００/１３８
      ０＝４４），分別依被告丁○○、丙○○二人占用土地面積１３６．８７平方
      公尺、４２８．６８平方公尺計算，請求被告丁○○按月給付六千零二十二元
      （４４X１３６．８７＝６０２２），被告丙○○按月給付一萬八千八百六十
      二元（４４X４２８．６８＝１８８６２），即有理由，應予准許。
九、原告陳明願供擔保請求宣告假執行，就其勝訴部分，經核並無不合，爰酌定相當
    擔保金額准許之；至原告敗訴部分，其假執行之聲請，已失所附麗，應予駁回。
十、本件事證已臻明確，兩造其餘之攻擊防禦方法，與判決基礎之事實及結果並無影
    響，爰不一一論述，併此敘明。
十一、結論：本件原告之訴為一部有理由，一部無理由，依民事訴訟法第三百八十五
      條第一項前段、第七十九條、第八十五條第一項但書、第三百九十條第二項，
      判決如主文。
中      華      民      國    八十九    年      六      月    二十八    日
                                  臺灣苗栗地方法院民事庭
~B審  判  長法      官  宋國鎮
~B          法      官  高敏俐
~B          法      官  邱光吾
右為正本係照原本作成。
如對本判決上訴，須於判決送達後廿日內向本院提出上訴狀。
~B法院書記官  陳建分
中      華      民      國    八十九    年      六      月    二十八    日


司法院資訊處製作；財團法人民間司法改革基金會備份。
